臺灣高等法院花蓮分院刑事判決        100年度上訴字第220號
上  訴  人
即  被  告  周遠雄
            周遠正
上列上訴人因違反森林法案件，不服臺灣臺東地方法院100年度
訴字第142號中華民國100年7月29日、同年8月19日第一審判決（
起訴案號：臺灣臺東地方法院檢察署99年度偵字第1970號），提
起上訴，本院判決如下：
    主  文
上訴駁回。
    理  由
一、依刑事訴訟法第350條、第361條、第362條、第367條規定，
    不服地方法院之第一審判決而上訴者，須提出上訴書狀，並
    應敘述具體理由，為上訴必備之程式；其所提出之上訴書狀
    並未敘述上訴理由，或僅曾以言詞陳述上訴理由者，均應於
    上訴期間屆滿後20日內補提理由書於第一審法院。第一審法
    院經形式審查，認逾期未補提上訴理由者，應定期間先命補
    正；逾期未補正者，為上訴不合法律上之程式，應以裁定駁
    回。倘已提出上訴理由，但所提非屬具體理由者，則由第二
    審法院以上訴不合法律上之程式，判決駁回。而所謂具體理
    由，必係依據卷內既有訴訟資料或提出新事證，指摘或表明
    第一審判決有何採證認事、用法或量刑等足以影響判決本旨
    之不當或違法，而構成應予撤銷之具體事由，始克當之（例
    如：依憑證據法則具體指出所採證據何以不具證據能力，或
    依憑卷證資料，明確指出所為證據證明力之判斷如何違背經
    驗、論理法則）；倘僅泛言原判決認定事實錯誤、違背法令
    、量刑失之過重或輕縱，而未依上揭意旨指出具體事由，或
    形式上雖已指出具體事由，然該事由縱使屬實，亦不足以認
    為原判決有何不當或違法者（例如：對不具有調查必要性之
    證據，法院未依聲請調查亦未說明理由，或援用證據不當，
    但除去該證據仍應為同一事實之認定），皆難謂係具體理由
    ，俾與第二審上訴制度在請求第二審法院撤銷、變更第一審
    不當或違法之判決，以實現個案救濟之立法目的相契合，並
    節制濫行上訴（最高法院著有97年度台上字第892號判決可
    參）。
二、
（一）本件上訴人即被告周遠雄（下稱上訴人周遠雄）不服原審
      判決，於上訴期間內提起上訴，其理由係以森林法第52條
      之加重竊取森林主（副）產物罪之法定刑為6月以上5年以
      下有期徒刑，然同為遭加重竊取森林主（副）產物之行為
      客體即他人之動產，其種類、價值不一，且行為人犯罪之
      動機、目的、主觀惡性、手段情節、所生實害等情狀，亦
      未必盡同，是行為人犯加重竊取森林主（副）產物罪所造
      成國家財產及森林保育之損害程度，自因個案而異。諸如
      原法院100年度訴字第139號鍾秋順違反森林法案件，在鍾
      秋順招攬下，夥同邱傳富、潘俊宏、潘信宏、郭清輝等人
      ，於100年1月27日侵入位於臺東縣延平鄉○○段第14林班
      地之國有林地，以使用鏈鋸等工具竊取該處之牛樟木塊10
      塊（材積共計0.37立方公尺，山價共計新臺幣（下同）3
      萬7千元），經原法院判處有期徒刑8月，併科贓額2倍之
      罰金7萬4千元。是上開案例其科刑較輕，上訴人周遠雄以
      徒手方式竊取牛樟木殘材1塊（重66公斤，材積0.06立方
      公尺，山價為1千8百元），亦經原審判處有期徒刑8月，
      併科贓額3倍之罰金5千4百元，顯然對上訴人周遠雄之量
      刑有失過苛。上訴人周遠雄與同居人吳洪美育有4名子女
      ，均就學中，均賴上訴人周遠雄以打零工之微薄收入及兼
      差上山採草藥變賣維持生計，於99年9月27日偶經案發地
      ，見扣案之牛樟木殘材1塊，因自然風化而材形特殊，一
      時貪念以徒手方式竊取之，欲為自家客廳裝飾觀賞而誤觸
      法網，與前述鍾秋順使用鏈鋸、鋼索、鐵撬等專業工具竊
      取該地生立牛樟木切斷之牛樟木予以支解成塊之情形相提
      並論，對自然生態維護及國家財產、森林保育之損害程度
      ，可認涓微非重，在客觀上應有情輕法重，足以引起一般
      人普遍之同情而堪可憫恕。且上訴人周遠雄於警詢及偵、
      審中均坦承犯行，顯有悔意，原審量處最低刑度以上刑之
      宣告，固屬實體法上賦予之自由裁量權限，然相較前述所
      舉鍾秋順案例，犯罪手段、惡性與其所宣告之刑，已無輕
      重區別，顯失衡平。請念及上訴人周遠雄所竊取之牛樟木
      殘材之數量、材積非重，對國有森林之保育危害輕微，考
      量上訴人周遠雄之家庭狀況、工作情況及智識程度、犯罪
      後坦承不諱，顯有悔意等一切情狀，倘無「非予監禁，即
      難矯正遷善」之必要性，請撤銷原判決，更為適當之量刑
      ，以勵來茲，而免入獄服刑，家中子女生活頓失依靠等語
      。
（二）本件上訴人即被告周遠正（下稱上訴人周遠正）不服原審
      判決，於上訴期間內提起上訴，其理由亦援引原法院100
      年度訴字第139號鍾秋順違反森林法案件，認上訴人周遠
      正係因受其弟即上訴人周遠雄之託協助載運牛樟木殘材，
      礙於手足之情，而騎乘重型機車至案發地，將扣案之牛樟
      木殘材1塊，由上訴人2人合力搬上上訴人周遠正所騎乘之
      機車載運下山，嗣因山區林道崎嶇機車負重難行，僅行駛
      1公里即卸下該牛樟木棄置於林道旁，逕自駛離下山，事
      後由上訴人周遠雄另雇用農用搬運車上山載運該牛樟木殘
      材，惟上訴人周遠正並未隨行協助搬運，是上訴人周遠正
      所參與之犯罪動機、目的，僅單純以機車協助載運贓物，
      然原審疏未審酌上訴人周遠正犯罪情狀，即論以共同正犯
      判處有期徒刑8月，併科贓額3倍之罰金5千4百元，顯然對
      上訴人周遠正之量刑有情輕法重，失之過苛，有違罪刑相
      當原則。即便認上訴人周遠正有協助搬運牛樟木之行為，
      然刑法關於正犯、幫助犯之區別，係以主觀之犯意及客觀
      之犯行為標準，凡以自己犯罪之意思而參與犯罪，無論其
      所參與者是否係犯罪構成要件之行為，皆為正犯，其以幫
      助他人犯罪之意思而參與犯罪，其所參與者，苟係犯罪構
      成要件之行為，亦為正犯，必以幫助他人犯罪之意思而參
      與犯罪，其所參與者又為犯罪構成要件以外之行為，始為
      從犯。上訴人周遠正幫助周遠雄搬運牛樟木殘材1塊，並
      未獲得絲毫利益，亦非共同竊取，無實施犯罪構成要件行
      為，且無證據證明上訴人周遠正從中獲取不法利益，而有
      共同竊取之情，上訴人周遠正縱有協助搬運行為，頂多為
      幫助犯而已，原審以共同竊取森林主產物之共同正犯論處
      ，判決顯有未當。上訴人周遠正與同居人古菁花育有一子
      ，均賴上訴人周遠正以駕駛大貨車為業，維持生計。上訴
      人周遠正礙於手足情誼，一時失慮，幫助上訴人周遠雄搬
      運贓物，誤觸法網，難與前開鍾秋順案例相提並論，對自
      然生態維護及國家財產、森林保育之損害程度，可認涓微
      非重，在客觀上應有情輕法重，足以引起一般人普遍之同
      情而堪可憫恕。且上訴人周遠正於警詢及偵、審中均坦承
      犯行，顯有悔意，原審量處最低刑度以上刑之宣告，固屬
      實體法上賦予之自由裁量權限，然相較前述所舉鍾秋順案
      例，犯罪手段、惡性與其所宣告之刑，已無輕重區別，顯
      失衡平。請詳酌上訴人周遠正僅係幫助上訴人周遠雄搬運
      牛樟木殘材1塊，犯意非惡，並審酌其家庭狀況、工作情
      況及智識程度、犯罪後坦承不諱，顯有悔意等一切情狀，
      請撤銷原判決，更為適當之量刑，以勵來茲，而免入獄服
      刑，家中妻小生活頓失依靠等語。
三、按量刑之輕重，係屬事實審法院得依職權自由裁量之事項，
    苟其量刑已以行為人之責任為基礎，並斟酌刑法第57條各款
    所列情狀，而未逾越法定刑度或有濫用權限情事，即不得任
    意指為違法（最高法院75年度臺上字第7033號判例、98年度
    臺上字第5002號判決意旨可資參照）。本件原判決於量刑時
    已依刑法第57條規定審酌上訴人周遠雄、周遠正均正值青壯
    之年，竟罔顧自然生態維護之不易，恣意竊取森林主產物，
    對國家財產及森林保育工作均造成相當程度之損害，惟念及
    其等於犯後坦白承認，態度非惡，兼衡其等之動機、目的、
    手段、竊取森林主產物之種類、數量、生活、家庭狀況及上
    訴人周遠雄智識程度為高中畢業，上訴人周遠正智識程度為
    國中肄業等一切情狀，就量刑刑度詳為審酌，並敘明理由，
    既未逾越法定刑度，復未濫用自由裁量之權限，所為量刑核
    無不當或違法，亦無違反比例原則。上訴人2人上訴意旨雖
    均援引原法院100年度訴字第139號鍾秋順違反森林法案件，
    認本件量刑過重，請求將原判決撤銷，另為適當之量刑云云
    。惟法院就具體個案所為之判決，本不受其他個案之拘束或
    影響，且不同之具體個案案情相異，自不得比附援引他案之
    宣告刑，作為指摘本案量刑失當之依據。況上訴人周遠雄於
    99年9月27日涉犯本件結夥二人以上，為搬運贓物，使用車
    輛，竊取森林主產物犯行後，復於100年1月26日與鍾秋順、
    邱傳富、潘信宏、郭清輝等人涉犯結夥二人以上，為搬運贓
    物，使用車輛，竊取森林主產物犯行，經檢察官提起公訴，
    原法院100年度訴字第139號案件未審酌上訴人周遠雄係第2
    次違反森林法犯行，遽認上訴人周遠雄犯罪情狀，顯可憫恕
    ，如以累犯加重其刑後，縱科以法定最低刑度，猶嫌過重，
    而依刑法第59條規定酌減其刑，僅判處上訴人周遠雄有期徒
    刑6月，如易科罰金，以1千元折算1日，併科罰金7萬4千元
    ，罰金如易服勞役，以1千元折算1日，未依被告周遠雄所有
    情狀綜合考量，量刑實屬過輕，自難以前開案件之量刑標準
    指摘本件量刑過重，或請求本院再依刑法第59條酌減其刑。
四、上訴人周遠正上訴意旨雖又認其係因受上訴人周遠雄之託協
    助載運牛樟木殘材，僅單純以機車協助載運贓物，並未獲得
    絲毫利益，亦非共同竊取，無實施犯罪構成要件行為，頂多
    為幫助犯而已云云。惟按刑法關於正犯、幫助犯之區別，係
    以其主觀之犯意及客觀之犯行為標準，凡以自己犯罪之意思
    而參與犯罪，無論其所參與者是否犯罪構成要件之行為，皆
    為正犯，其以幫助他人犯罪之意思而參與犯罪，其所參與者
    ，苟係犯罪構成要件之行為，亦為正犯。如以幫助他人犯罪
    之意思而參與犯罪，其所參與者又為犯罪構成要件以外之行
    為，則為從犯；又刑法上之幫助犯，係指以幫助之意思，對
    於正犯資以助力，而未參與實施犯罪之行為者而言，如就構
    成犯罪事實之一部，已參與實施即屬共同正犯，最高法院95
    年度台上字第3886號判決、49年台上字第77號判例意旨可資
    參照。查本件同案被告古菁花即上訴人周遠正之女朋友於警
    詢中即已陳稱99年9月27日周遠正告訴伊要竊取牛樟木，並
    說有沒有認識的親友可以找到車輛搬運牛樟木，於是找同案
    被告胡憲忠商量此事，胡憲忠隨即答應用搬運車幫忙載運木
    頭。於同日11時與上訴人2人會合，上訴人2人騎機車去山區
    搬運牛樟木，沒多久上訴人周遠正就搬運1塊牛樟木至胡憲
    忠之搬運車旁，胡憲忠是由周遠正雇用，工資為4千元左右
    等語；於檢察官偵查中復稱：是上訴人周遠正問有沒有人可
    以搬木頭，就想到找胡憲忠幫忙，上山會合後，上訴人2人
    就共騎1台機車往上騎，約過了15分鐘，上訴人2人就載1塊
    木頭下來；伊知道上訴人2人就是要去偷牛樟木，伊有阻止
    上訴人周遠正，但當時上訴人周遠正罵伊「你是怕什麼」（
    台語）。同案被告胡憲忠於警詢中亦稱是古菁花打電話給伊
    說能否幫忙至山上搬運牛樟木，於是允諾，至其住處載古菁
    花後一同上山搬運牛樟，而上訴人2人已先至山上等，並已
    將牛樟木由山上搬至路旁等伊，將木材搬運至其農用搬運車
    上等語；於檢察官偵查中復稱：上訴人2人騎機車上山拿牛
    樟木後，又一起坐機車下來，之後上訴人2人把牛樟木放在
    伊車上，由伊獨自載牛樟木下山等語。證人古菁花為被告周
    遠正之女朋友，依其刑事上訴理由狀及所附之戶籍謄本所示
    ，古菁花與上訴人周遠正更育有一子，證人胡憲忠則為古菁
    花之妹夫，均有一定情誼，顯無攀誣構陷上訴人2人之理，
    且與卷證資料相符，應認前開證人所述為可採。上訴人周遠
    雄於99年11月29日檢察官偵查中亦曾稱：是上訴人周遠正叫
    伊跟他去山上拿牛樟木等語。則上訴人2人於檢察官偵訊中
    及原審審理中所述雖避重就輕，未完全坦白承認，所述與證
    人古菁花、胡憲忠所述不符，亦與常情相違，尚難採信，惟
    於原審審理最後階段則均已承認確有檢察官起訴之犯罪事實
    ，足徵上訴人周遠正不僅是起意竊取牛樟木之人，並因欲搬
    運牛樟木需使用搬運車，而請其女朋友古菁花聯絡雇用胡憲
    忠駕駛搬運車以搬運牛樟木，事前已明知欲竊取系爭牛樟木
    ，並計畫如何竊取搬運，且著手實施，上訴人2人均顯係以
    自己犯罪之意思，並為竊盜構成要件行為，上訴人周遠正上
    訴意旨認其僅為幫助犯，顯係誤解共同正犯與幫助犯之區別
    ，所述亦與卷證資料客觀所呈現之狀態不符。
五、綜上所述，上訴人周遠雄、周遠正泛指原審量刑過重，上訴
    人周遠正並認其僅為幫助犯，並非共同正犯，均未依據卷內
    既有訴訟資料或提出新事證，指摘或表明原審判決有何採證
    認事、用法或量刑等足以影響判決本旨之不當或違法，而構
    成應予撤銷之具體理由。揆諸前揭規定及說明，上訴人前揭
    上訴理由自非屬得上訴第二審之具體理由。本件上訴不合法
    律上之程式，且無從命補正，爰不經言詞辯論，逕予駁回。
據上論斷，應依刑事訴訟法第367條前段、第372條，判決如主文
。
中    華    民    國   100    年    12    月    26    日
                    刑事庭審判長法  官  何方興
                                法  官  王紋瑩
                                法  官  張宏節
以上正本證明與原本無異。
如不服本判決，應於收受送達後10日內向本院提出上訴書狀，其
未敘述理由者，並得於提起上訴狀後10日內向本院補提理由書（
均須按他造當事人之人數附繕本）「切勿逕送上級法院」。
告訴人或被害人如對於本判決不服者，應具備理由請求檢察官上
訴，其上訴期間之計算係以檢察官收受判決正本之日期為準。
中    華    民    國   100    年    12    月    26    日
                                書記官  溫尹明